臺灣雲林地方法院刑事判決　　　　　　　　　　　　　　九十年度易字第五七八號
　　公　訴　人　臺灣雲林地方法院檢察署檢察官
　　被　　　告　甲○○
右列被告因詐欺案件，經檢察官提起公訴（八十九年度調偵字第一二○號），本院判
決如左：
    主  文
甲○○無罪。
    理  由
一、公訴意旨略以：被告甲○○於民國（下同）八十九年間，因積欠乙○○○○股份
    有限公司（下稱國統公司）加油款新台幣（下同）二十萬四千八百十七元，而交
    付由吳慶順簽發之三張支票。支票退票以後，被告為取回該三張支票，竟意圖為
    自已不法之利益，明知自己無償債能力，而於八十九年七、八月間，向國統公司
    收費員柯再發佯稱：我保證自八十九年九月十日起至九十年三月十日止，按月清
    償三萬元，簽發本票按月給付，能給予展延清償期。被告事後託朋友何麗君轉交
    七張本票，使柯再發誤信其說詞，同意分期清償。但被告仍未依約履行，事後也
    人去樓空逃匿無蹤。並以告訴人提出之告訴狀、約定書、簽認單、支票影本及退
    票理由單等為證。因認被告涉有刑法第三百三十九條第二項之詐欺得利罪嫌。
二、被告承認積欠告訴人加油款二十萬餘元，但否認企圖以本票向告訴人詐騙換回前
    所交付之三張退票之支票。辯稱：因為柯再發經常去我女朋友何麗君店裡面嚷嚷
    ，也經常打電話來討債，造成我家人的困擾，沒有辦法才和他協調再開本票給他
    。
三、本件被告與告訴人簽訂有供油合約，簽約時由被告簽發三張未載發票日及到期日
    ，面額各五萬元之本票，作為履約保證。自八十九年一月四日起，被告車輛在告
    訴人經營之加油站加油，共積欠加油款二十萬四千八百十七元，而以吳慶順簽發
    面額六萬五千元之支票二張及七萬元之支票一張，而為付款。後來支票不獲付款
    ，而由甲○○簽發七張面額各三萬元之本票，按月攤還等情，為被告及告訴人雙
    方所不爭，並有告訴人提出約定書、加油簽認單、上述支票、退票理由單、上述
    本票等影本為證，固可以認定。然本件公訴人認為被告涉犯詐欺得利罪嫌，主要
    係以被告在支票退票後，以交付七張本票換取延期清償之利益。是以被告是否有
    不法之意圖及施用詐術之行為，而取得財產上之不法之利益，乃被告是否成立刑
    法第三百三十九條第二項詐欺得利罪之關鍵所在。本院從告訴人提出之告訴狀及
    告訴代理人前後之指訴觀之，他們都認為是因被告積欠上開款項，經告訴人多次
    催討，被告均拒不付款，嗣後交付之支票，第一張支票到期就退票，被告是陸續
    騙取告訴人價值二十萬四千八百十七元之柴油，被告顯已觸犯刑法第三百三十九
    條之詐欺取財罪（以上見八十九年度他字第一二四七號卷第二、四十六頁反面、
    四十七頁）。亦即告訴人所指訴被告之犯罪事實，乃被告騙取告訴人價值二十萬
    四千八百十七元之柴油，罪名是詐欺取財罪，也就是刑法第三百三十九條第一項
    的罪名。告訴人並不認為之後由被告簽發本票而同意延期清償，是受被告詐欺的
    結果。雖然告訴代理人於檢察官問及何時覺得受騙時答稱：「八十九年四月上旬
    ，他答應清償日期都未給付，我希望他能多少付一點，否則我無法對公司交待。
    」（見同上卷第五十八頁）。但何時覺得受騙，並不等同於是當時被騙。參酌告
    訴人告訴意旨，告訴代理人之真意，解為因八十九年四月上旬，到了被告所答應
    的清償日期還未給付，才知道被騙取油料，應該是合理的解釋。本件公訴人認為
    被告使用詐術，使告訴人受騙而同意延期清償，觸犯刑法第三百三十九條第二項
    之詐欺得利罪，主要是以告訴人及告訴代理人之指控為根據。如上所述，告訴人
    及告訴代理人所指訴，與公訴人起訴之被告犯罪事實，既不相同，自不能作為被
    告涉嫌詐欺得利罪之犯罪證據。另外，被告交付七張本票後，並未向告訴人索回
    三張支票，被告及告訴代理人已經陳明在卷。所以，公訴人謂被告是為了索回三
    張支票才簽發七張本票，與事實不符。再者，告訴人於告訴狀指出被告積欠加油
    款後，經告訴人多次催討，仍拒不付款。可見被告已陷於給付遲延甚至於給付不
    能之狀態，並非被告有支付能力，為謀延期清償之利益，故意簽發本票，要求延
    期清償。因此，縱使被告不另交付本票，告訴人仍然不能獲得清償。再被告原來
    交付之支票三張，係吳慶順所簽發，故如欲行使追索權或票款請求權，只能向吳
    慶順為之。如向被告請求，只能依買賣契約請求。之後被告簽發本票交付告訴人
    ，使告訴人取得本票之付款請求權，更可依據票據法規定，請求法院裁定准予強
    制執行，而不必經冗長之訴訟程序，反而有利，為一般債權人所樂見。故被告稱
    是因告訴代理人經常性的催討，不堪其擾，不得已才簽發本票，是符合上述常理
    的。而且，被告的辯解與告訴人在告訴狀所表示「多次向被告催討」；告訴代理
    人亦表示「曾經去告訴人女朋友做生意的店待了二個小時」，大致上是吻合的。
    從而，本院審酌上述情形，實在無足夠證據足以證明，被告有如檢察官所指控的
    情形，亦就是說．沒有足夠證據足以讓本院達到確信被告交付七張本票，係本於
    不法利益之意圖，及使用詐術使告訴人陷於錯誤而同意延期之程度，自不能課予
    被告詐欺得利罪責。
四、本件公訴人所指控被告涉嫌詐欺得利之犯罪事實，證據不足，應依刑事訴訟法第
    三百零一條第一項規定，判決如主文。
中      華      民      國      九十一      年      五    月    十七    日
                                        臺灣雲林地方法院刑事第一庭
                                            審判長法官  康  樹  正
                                                  法官  吳  福  森
                                                  法官  黃  一  馨
右正本證明與原本無異。
如不服本判決，應於判決送達後十日內向本院提出上訴狀( 應附繕本 )。
                                                書記官  賴  成  育
中      華      民      國      九十一      年      五    月    十七    日
